---
format: html
editor: visual
---

# **Teste de Tukey e Scott Knott (Pacote `ExpDes.pt`)**

**Pacote “ExpDes.pt”**\
O pacote `ExpDes.pt` é voltado para a análise de delineamentos experimentais, incluindo DIC, DBC e DQL. Ele permite realizar análises de variância e comparações de médias em diferentes tipos de experimentos, como:

-   Esquemas fatoriais duplos e triplos (em DIC e DBC);

-   Parcelas subdivididas (em DIC e DBC);

-   Fatoriais com tratamento adicional (duplo ou triplo, em DIC e DBC).

Oferece ferramentas para:

-   Comparação de múltiplas médias (em tratamentos qualitativos);

-   Ajuste de modelos de regressão até o terceiro grau (para tratamentos quantitativos);

-   Análise de resíduos para verificar pressupostos do modelo.

```{r warning(FALSE)}

library(tidyverse)
library(readxl)
library(ExpDes.pt)
```

## **Teste de Tukey com pacote `ExpDes.pt` (Experimento em DIC)**

### Instalar e carregar o pacote

```{r}
# Carregue o pacote
library(ExpDes.pt)
```

### **Criar os dados de exemplo**

Vamos supor que avaliamos a produtividade de 4 cultivares de milho, com 4 repetições cada:

```{r}
# Fator: tratamentos (cultivares)
trat <- c(rep("A", 4), rep("B", 4), rep("C", 4), rep("D", 4))

# Resposta: produtividade em kg/ha
resp <- c(5000, 5200, 5100, 4950,
          5300, 5400, 5350, 5250,
          4800, 4700, 4900, 4750,
          5100, 5000, 4950, 5050)
```

### Análise de variância com Tukey (DIC)

`dic()`: realiza a análise para Delineamento Inteiramente Casualizado.

`trat`: vetor com os tratamentos (fator qualitativo).

`resp`: vetor com a variável resposta (produtividade).

`quali = TRUE`: indica que os tratamentos são qualitativos.

`mcomp = "tukey"`: escolhe o teste de comparação de médias de Tukey.

`sigT = 0.05`: nível de significância (5%).

```{r}
dic(trat, resp, quali = TRUE, mcomp = "tukey", sigT = 0.05)
```

## **Teste de Tukey com pacote `ExpDes.pt` (dados transformados em raiz - sqrt)**

```{r}
insects <- InsectSprays

insects$count2 <- sqrt(insects$count)

dic(insects$spray,
    insects$count2,
    mcomp = "tukey")
```

## **Teste de Scott Knott - pacote `ExpDes.pt`**

O método de Scott-Knott é uma técnica eficiente para comparar tratamentos em experimentos, especialmente quando o objetivo é agrupar médias em conjuntos homogêneos. Esse método busca minimizar a variabilidade dentro dos grupos e, ao mesmo tempo, maximizar a diferença entre eles, evitando sobreposição. Para isso, as médias dos tratamentos são ordenadas, permitindo sua classificação. Em seguida, são avaliadas todas as possíveis divisões (partições) com o propósito de identificar a melhor separação entre os grupos.

### **Experimento em DIC**

```{r}
#Agrupamento pelo teste de Scott Knott: O teste agrupa médias e serve para 1 fator apenas.

dic(insects$spray,
    insects$count2,
    mcomp = "sk")
```

### **Experimento em DBC**

#### Criar dados de exemplo

Vamos supor que testamos 5 cultivares de feijão, com 4 blocos (repetições):

```{r}
# Tratamentos (cultivares)
trat <- c(rep("A",4), rep("B",4), rep("C",4), rep("D",4), rep("E",4))

# Blocos (repetições)
bloco <- rep(1:4, 5)

# Produtividade em kg/ha (variável resposta)
resp <- c(1800, 1850, 1750, 1820,  # A
          2100, 2150, 2080, 2120,  # B
          1700, 1680, 1720, 1690,  # C
          1950, 1980, 1930, 1970,  # D
          2200, 2250, 2220, 2180)  # E
```

#### **Análise de variância + Scott-Knott (DBC)**

`dbc()`: função para analisar um experimento em Delineamento em Blocos Casualizados.

`trat`: vetor com os tratamentos (cultivares).

`bloco`: vetor com os blocos (repetições).

`resp`: vetor com a variável resposta (ex: produtividade).

`quali = TRUE`: indica que os tratamentos são qualitativos.

`mcomp = "sk"`: aplica o **teste de Scott-Knott** para comparação de médias.

`sigT = 0.05`: nível de significância de 5%.

```{r}
dbc(trat, bloco, resp, quali = TRUE, mcomp = "sk", sigT = 0.05)
```
